ACORDAO-COMPLETO-2526784

ACÓRDÃO 251/2022 ATA 4/2022 - PLENÁRIO

VISTOS, relatados e discutidos estes autos de Denúncia em que adotada medida cautelar por meio de despacho monocrático do Relator (peça 48) com vistas à suspensão do andamento do Pregão Eletrônico 108/2021 e dos atos dele decorrentes até que o Tribunal delibere sobre o mérito da matéria, 
ACORDAM os Ministros do Tribunal de Contas da União, reunidos em sessão de Plenário, ante as razões expostas pelo Relator, em: 
9.1. referendar, com fundamento no art. 276, caput, e § 1º, do Regimento Interno/TCU, a medida cautelar suspensiva do Pregão Eletrônico 108/2021 conduzido pelo Hospital Central do Exército com vistas a contratação de serviços de enfermagem para o referido hospital, adotada pelo relator por meio do Despacho de peça 48 destes autos, e transcrito no Relatório que precede este Acórdão, bem como as medidas acessórias constantes do mencionado Despacho;
9.2. dar ciência desta deliberação ao Hospital Central do Exército, ao Comando do Exército e à Renacoop - Renascer Cooperativa de Trabalho.

Denúncia em que adotada medida cautelar por meio de despacho monocrático do Relator com vistas à suspensão do andamento do Pregão Eletrônico 108/2021 e dos atos dele decorrentes até que o Tribunal delibere sobre o mérito da matéria,

Hospital Central do Exército.

3. Interessados/Responsáveis:
3.1. Interessado: Identidade preservada (art. 55, caput, da Lei n. 8.443/1992).
3.2. Responsável: Identidade preservada (art. 55, caput, da Lei n. 8.443/1992).

13.1. Ministros presentes: Bruno Dantas (na Presidência), Walton Alencar Rodrigues, Benjamin Zymler, Augusto Nardes, Aroldo Cedraz, Vital do Rêgo, Jorge Oliveira e Antonio Anastasia.
13.2. Ministros-Substitutos presentes: Augusto Sherman Cavalcanti (Relator), Marcos Bemquerer Costa e Weder de Oliveira.

ACORDAO-COMPLETO-2534976

Acórdão 1587/2022 - Plenário

AUGUSTO SHERMAN

Adoto como relatório o despacho de cunho decisório que proferi no dia 7/2/2022, à peça 48 destes autos, concessivo de medida cautelar suspensiva do Pregão Eletrônico 108/2021, conduzido pelo Hospital Central do Exército tendo por objetivo a contratação de empresa para a prestação de serviços de enfermagem ao hospital (contratação de enfermeiros e técnicos de enfermagem) , medida essa a que submeto à homologação deste Plenário, nos termos do art. 276, § 1º, do Regimento Interno/TCU:
"Tratam os autos de denúncia a respeito de supostas irregularidades cometidas na condução do Pregão Eletrônico 108/2021, lançado com vistas à contratação de empresa para prestação de serviços de enfermagem (enfermeiros e técnicos de enfermagem) para o Hospital Central do Exército - HCE, ao valor estimado de R$ 28.872.663,60.
Segundo as informações constantes dos autos, o pregão foi homologado com proposta vencedora no valor de R$ 20.300.000,00, ofertada pela Renacoop - Renascer Cooperativa de Trabalho, após a desclassificação das duas primeiras colocadas no certame, sendo o objeto adjudicado à referida cooperativa.
O cidadão indicado à peça inaugural também moveu Ação Popular contra o referido pregão, encontrando-se o procedimento judicial em tramitação na Justiça Federal do Rio de Janeiro - 1ª Vara Federal de Duque de Caixas.
Em síntese, alega-se na inicial os seguintes indícios de irregularidades:
a. o certame teria sido realizado com modalidade licitatória inadequada, tendo em vista que não se trataria de serviços comuns, e o edital não previu padrões de desempenho e qualidade na prestação dos serviços; 
b. teriam sido inseridas cláusulas restritivas, relativas à experiência mínima na prestação dos serviços, de três anos, em violação ao art. 30, § 5º, da Lei 8.666/1993;
c. embora o edital tivesse exigido prova de inexistência de débitos perante a Justiça do Trabalho, a licitante vencedora possuiria diversos débitos trabalhistas, conforme a certidão juntada à peça 3;
d. o modelo de contratação prevê subordinação e habitualidade, porém houve adjudicação do objeto a uma cooperativa de trabalho, de maneira que restariam violados o art. 5º da Lei 12.690/2012 e a Súmula TCU 281;
e. em consulta ao sítio da Receita Federal na Internet é possível verificar-se que  o contrato social da cooperativa é do tipo guarda-chuva, com menção a diversas atividades sem qualquer pertinência umas com as outras, havendo indícios de que o órgão contratante não se debruçou sobre as exigências contidas na IN 5/2017 do então Ministério do Planejamento, Desenvolvimento e Gestão, em especial nos arts. 10 e 11, além do fato de que passou despercebido o  entendimento do recente Acórdão 610/2021-TCU-Plenário, no qual a Corte de Contas qualificou de erro grosseiro a contratação de cooperativa nos casos em que, pelas características do serviço a ser executado, atue como mera intermediadora de mão de obra.
Assim, diante desse conjunto de indícios de irregularidades, requereu o provimento cautelar deste Tribunal, de sorte a determinar-se a retenção dos pagamentos contratuais com vistas a evitar a concretização de dano, na linha de precedentes julgados mencionados na peça inicial.
Em sua primeira instrução a Selog observou que, após consulta efetuada ao Portal da Transparência, não identificou a celebração do contrato, de maneira que não identificou pagamentos contratuais à cooperativa.
Entendeu que a 'representação' preencheria os requisitos de admissibilidade previstos no art. 235 do Regimento Interno, e concluiu que os serviços de enfermagem possuem características comuns, de maneira que podem ser enquadrados na modalidade Pregão, nos termos do art. 1º da Lei 10.520/2002, haja vista serem 'aqueles cujos padrões de desempenho e qualidade possam ser objetivamente definidos pelo edital, por meio de especificações usuais no mercado'.
Todavia, assinalou a necessidade da realização de oitiva prévia em face dos seguintes indícios de irregularidades verificados em exame preliminar:
f.  possível contratação, no âmbito do Pregão Eletrônico 108/2021, promovido pelo Hospital Central do Exército (HCE) , da adjudicatária do item 1, Renacoop - Renascer Cooperativa de Trabalho, CNPJ 04.920.616/0001-31, com indicação de aparente existência de débitos trabalhistas inadimplidos perante a Justiça do Trabalho, em descumprimento a disposições contidas no subitem 9.4 do edital condutor do certame e legislação aplicável;
g.  possível contratação de cooperativa, para prestação dos serviços licitados do item 1 do Pregão Eletrônico 108/2021, com aparente configuração típica de relação de subordinação entre preposto e tomador, de forma pessoal e habitual, uma vez tratarem-se da execução de serviços de enfermagem em instalações do tomador do serviço, ante as disposições contidas no art. 5ª da Lei 12.690/20212, Súmula TCU 281, bem como no Termo de Conciliação Judicial firmado entre o Ministério Público do Trabalho e a União, de 5/6/2003;
h.  aparente ausência de previsão, no instrumento convocatório do Pregão Eletrônico 108/2021 e na minuta de contrato decorrente, de padrões de desempenho e de qualidade, objetivamente definidos, quanto aos serviços de enfermagem a serem prestados, ou, alternativamente, de sua inaplicabilidade ao objeto, em qualquer caso demonstrado, de forma suficiente, no respectivo Estudo Técnico Preliminar ou equivalente, consoante o preconizado por meio  da Instrução Normativa 5/2017-Seges/MP e jurisprudência deste Tribunal;
i.  esclarecimento sobre a situação atual da contratação, com o encaminhamento de cópia do eventual contrato derivado do Pregão Eletrônico 108/2021; 
j.  demais informações que julgadas necessárias; e
k.  designação formal de interlocutor que conheça da matéria para dirimir eventuais dúvidas, informando nome, função/cargo, e-mail e telefone de contato.
Ao despachar neste feito, determinei, a realização de oitivas prévias do Hospital Central do Exército e da aludida entidade cooperativa, com vistas a que no prazo de cinco dias úteis se manifestassem sobre os pontos indicados na instrução, incluindo a inserção de cláusula restritiva ao caráter competitivo do certame, além de outras providências acessórias, relacionadas a diligências, comunicações e classificação processual.
10. Em nova instrução de peça 44 destes autos, realizou a Selog análise das respostas às oitivas por mim determinadas, com vistas à avaliação preliminar sobre a adoção ou não de medida cautelar, tendo essa análise recebido o de acordo dos escalões dirigentes da unidade às peças 45/46.
11. Em síntese, informa-se na instrução que o certame se encontra, atualmente, adjudicado e homologado, bem assim, que não foi adotada medida cautelar na Ação Popular em tramitação, de maneira que resta evidenciado o periculum in mora diante da iminência da celebração do contrato, atualmente em análise pela Consultoria Jurídica do Exército, por se tratar de competência exclusiva do Comandante do Exército a autorização para a celebração de contratos com valores iguais ou superiores a dez milhões de reais. Não se identificou, de outro lado, perigo reverso, haja vista que o certame permanece há mais de quatro meses homologado sem que se efetivasse de modo urgente a contratação.
12. Acerca do fumus boni juris, entende a unidade instrutiva presente unicamente em relação à homologação do certame à Renascer Cooperativa de Trabalho - Renacoop, haja vista tratar-se a entidade de uma cooperativa e o objeto da contratação intermediação de mão-de-obra, cujos serviços prestados sugerem subordinação.
13. Destaca-se, na instrução, que tendo em vista que o objeto da contratação possui aparente configuração típica de relação de subordinação entre preposto e tomador, de forma pessoal e habitual, uma vez tratarem-se da execução de serviços de enfermagem em instalações do tomador do serviço, evidencia-se colisão com as disposições contidas no art. 5º da Lei 12.690/2012, na Súmula TCU 281, no Termo de Conciliação Judicial firmado entre o Ministério Público do Trabalho e a União, de 5/6/2003, na jurisprudência deste Tribunal (vide e.g. o Acórdão 610/2021-TCU-Plenário) e no art. 10, inc. I, da IN/Seges/MPDG 5/2017, os quais vedariam a contratação de cooperativa de trabalho para os serviços objeto do referido pregão.
14. Entende, assim, segundo a análise empreendida quanto aos demais itens das oitivas realizadas, que não se revelam procedentes os apontamentos realizados. Primeiro, não se vislumbra restrição indevida no certame a exigência de experiência profissional de três anos na prestação dos serviços objeto do edital, como anteriormente apontado, haja vista que as necessidades requeridas no termo de referência referentes aos profissionais (enfermeiros e técnicos de enfermagem) (peça 3, p. 27-28) se revelam imprescindíveis à boa execução do objeto, uma vez que se trata de serviço de saúde, para os quais se exige conhecimento técnico especializado na área, além do que nove participantes apresentam propostas no certame.
15. Segundo, sobre a suposta existência de débitos trabalhistas por parte da Renacoop, os esclarecimentos prestados foram considerados satisfatórios, no sentido de que na fase de habilitação foi apresentada certidão negativa, válida por 180 dias, e, antes da homologação, foi solicitada a atualização de todas as informações. Somado a esses fatores, a Lei 8.666/1993 estipula que as condições de habilitação devem ser mantidas durante o período da contratação, de maneira que a IN/SEGES/MPDG 3/2018 estabelece essa checagem previamente à emissão de nota de empenho, da efetiva contratação e a cada pagamento realizado.
16. Outrossim, entende a secretaria também superado o apontamento relativo à ausência de padrões de desempenho no instrumento convocatório, uma vez que a contratação dos enfermeiros se refere a postos de trabalho e não por ordens de serviço.
17. Dessarte, a Selog propõe seja ratificado o conhecimento desta denúncia, e adotada medida cautelar suspensiva do andamento do Pregão Eletrônico 108/2021 e do contrato, caso tenha sido celebrado até o momento da deliberação adotada por este Relator ou pelo Tribunal, realizando-se oitivas, com fundamento nos arts. 250, inciso V, e 276, § 3º, do Regimento Interno/TCU, para que as partes se manifestem sobre a irregularidade apontada na adjudicação do objeto a cooperativa de trabalho, incluindo outras providências relacionadas à construção participativa das deliberações e a apresentação de novos elementos requeridos em diligência.
18. Feito esse breve resumo, DECIDO.
19. Consoante exposto na instrução da Selog, evidencia-se que o certame caminha para a contratação de cooperativa de trabalho responsável pelo fornecimento de enfermeiros cooperados para a prestação de serviços de enfermagem junto ao Hospital Central do Exército, o que, a princípio, viola disposições expressas da Lei 12.690/2012, da Súmula TCU 281, do Termo de Conciliação Judicial firmado entre o Ministério Público do Trabalho e a União, de 5/6/2003, da jurisprudência deste Tribunal (vide e.g. o Acórdão 610/2021-TCU-Plenário) e do art. 10, inc. I, da IN/Seges/MPDG 5/2017.
20. Com efeito, é sabido que a Súmula nº 281 foi editada na Sessão Plenária no dia 11/07/2012, alguns dias antes da edição da Lei nº 12.690, de 19 de julho de 2012, expedindo-se orientação para toda a Administração Pública de que, havendo necessidade de subordinação jurídica, pessoalidade e habitualidade, é vedada a participação de cooperativas no processo licitatório, situação que parece ser a dos presentes autos. Conquanto sinalizada pelo Tribunal a possível revisão da referida Súmula, conforme o subitem 9.6 do Acórdão 2463/2019-TCU-Primeira Câmara (Relator Bruno Dantas) , fato é que essa revisão não ocorreu, de maneira que permanece vigente o enunciado da súmula editada pelo Tribunal.
21. Ademais, a Lei 12.690/2012 dispõe, no art. 5º, que 'Art. 5º A Cooperativa de Trabalho não pode ser utilizada para intermediação de mão de obra subordinada.'. E, corroborando esse entendimento, não superado pela novel legislação, está ainda em vigor a IN/Seges/MPDG 5/2017, em cujo art. 10 dispõe que a contratação de sociedades cooperativas somente poderá ocorrer quando, pela sua natureza, o serviço a ser contratado evidenciar a possibilidade de ser executado com autonomia pelos cooperados, de modo a não demandar relação de subordinação entre a cooperativa e os cooperados, nem entre a Administração e os cooperados.
22. Dessarte, entendo configurados os requisitos necessários ao provimento cautelar, vez que, neste juízo preliminar não exauriente sobre a matéria, estão evidenciados o fumus boni juris e o periculum in mora, bem assim, considerando a inexistência de informações sobre a existência de eventual perigo reverso.
23. Pelo exposto, acompanhando as proposições da Selog, e com fundamento nos arts. 157, 250 e 276 do Regimento Interno/TCU, DETERMINO:
23.1. cautelarmente ao Hospital Central do Exército, com fulcro no art. 276 do Regimento Interno/TCU, que suspenda o andamento do Pregão Eletrônico 108/2021 e os atos dele decorrentes até que o Tribunal delibere sobre o mérito desta representação [denúncia], bem assim,  caso algum contrato já tenha sido firmado, abstenha-se de praticar qualquer ato com vistas à sua execução até a deliberação definitiva desta Corte de Contas;
23.2.  seja realizada a oitiva do Hospital Central do Exército (HCE) , com amparo no art. 276, c/c art. 250, V, todos do Regimento Interno/TCU, para que, no prazo de quinze dias, se pronuncie sobre os pressupostos da cautelar, bem como em relação à matéria de mérito objeto desta denúncia, notadamente, sobre o seguinte indício de irregularidade observada em relação ao Pregão Eletrônico 108/2021:
a) homologação indevida do certame à Renascer Cooperativa de Trabalho - Renacoop, cujo contrato social compreende uma cooperativa com objeto social do tipo guarda-chuva, a abrigar diversas atividades sem correlação direta umas com as outras, e tendo em vista que o objeto da contratação possui aparente configuração típica de relação de subordinação entre preposto e tomador, de forma pessoal e habitual, uma vez tratarem-se da execução de serviços de enfermagem em instalações do tomador do serviço, situação essa que colide com as disposições contidas no art. 5ª da Lei 12.690/2012, na Súmula TCU 281, no Termo de Conciliação Judicial firmado entre o Ministério Público do Trabalho e a União, de 5/6/2003, na jurisprudência deste Tribunal (vide e.g. o Acórdão 610/2021-TCU-Plenário) e no art. 10, inc. I, da IN/Seges/MPDG 5/2017, de sorte a ensejar a inabilitação da licitante.
23.2. também com fundamento nos dispositivos mencionados no item precedente, a oitiva da entidade Renascer Cooperativa de Trabalho - Renacoop, para que, no mesmo prazo de quinze dias, se manifeste, caso tenha interesse, sobre a cautelar adotada e sobre o mérito da representação;
23.3. sejam adotadas as providências necessárias com vista a que, considerando a possibilidade de construção participativa das deliberações deste Tribunal, nos termos do art. 14 da Resolução-TCU 315/2020, bem como o previsto nas Normas de Auditoria (NAT) aprovadas pela Portaria-TCU 280/2010, referente aos comentários dos gestores (no que se aplica a representações e denúncias) , seja solicitado ao Hospital Central do Exército (HCE) que, caso queira, no prazo de quinze dias:
23.3.1. apresente possíveis ações corretivas que poderão ser tomadas pelo Hospital Central do Exército (HCE) para prevenir ou corrigir os indícios de irregularidades detectados ou remover seus efeitos;
23.3.2. na hipótese de serem consideradas insuficientes, pelo TCU, as alternativas apresentadas pela unidade jurisdicionada, a manifestação quanto aos possíveis impactos de determinação no sentido de: i) anular o certame; ou ii) promover o retorno de fase do certame, com a consequente desclassificação da Renacoop - Renascer Cooperativa de Trabalho e convocação as demais licitantes na ordem de classificação;
23.4. seja alertado o Hospital Central do Exército (HCE) , com relação à construção participativa de deliberações, de que:
23.4.1. a sua manifestação quanto às alternativas para corrigir os indícios de irregularidades verificados e quanto aos impactos das possíveis medidas a serem adotadas pelo TCU será avaliada na proposição de mérito, mas não vincula as decisões desta Corte de Contas, notadamente quando os riscos decorrentes de sua adoção e/ou da manutenção de situação irregular não se coadunarem com o interesse público que se pretende tutelar;
23.4.2. a ausência de manifestação no prazo estipulado não impedirá o andamento processual, podendo o TCU vir a prolatar decisão de mérito, caso haja elementos suficientes que caracterizem afronta às normas legais e/ou possibilidade de ocorrência de prejuízos à Administração; e
23.4.3. a ausência de manifestação não será considerada motivo de sanção.
23.5. seja realizada diligência ao Hospital Central do Exército (HCE) , com fundamento nos artigos 157 e 187 do Regimento Interno/TCU, para que, no prazo de quinze dias, encaminhe cópia dos seguintes documentos e/ou esclarecimentos, referentes ao Pregão Eletrônico 108/2021:
23.5.1. informação objetiva em relação ao tempo decorrido desde a homologação do certame, sem que houvesse a celebração de contrato, em que pese a necessidade de análise e aprovação por parte da Consultoria Jurídica do Exército, incluindo as justificativas relacionadas, encaminhando cópia do contrato eventualmente assinado, caso já tenha ocorrido até o recebimento desta comunicação;
23.5.2. informação objetiva quanto à existência ou não de contrato ainda vigente e anteriormente celebrado, no âmbito do HCE, para o objeto licitado por meio do Pregão 108/2021, bem como sobre a possibilidade de prorrogação; em caso positivo, encaminhar cópia do contrato e seus termos aditivos;
23.5.3. medidas adotadas pelo HCE em decorrência da Ação Popular 5017063-92.2021.4.02.5118, autuada em 19/10/2021 no Juízo Federal da 1ª Vara de Duque de Caxias/RJ, e encaminhando, se for o caso, eventual decisão prolatada naquele processo; e
23.5.3. demais informações que julgar necessárias; e
23.5.4. designação formal de interlocutor que conheça da matéria para dirimir eventuais dúvidas, informando nome, função/cargo, e-mail e telefone de contato; e
24. DETERMINO, por fim, o encaminhamento de cópia da instrução e pronunciamentos da Selog às peças 44 a 46, bem como deste Despacho ao Hospital Central do Exército (HCE) e à Renacoop, de forma a embasar suas manifestações.
À Seproc."
É o relatório.

Sergio Gustavo Rodrigues Porto (97960/OAB-RJ), representando Renacoop - Renascer Cooperativa de Trabalho.

Não atuou.

DENÚNCIA COM PEDIDO DE MEDIDA CAUTELAR EM FACE DE LICITAÇÃO CONDUZIDA PELO HOSPITAL CENTRAL DO EXÉRCITO COM VISTAS A CONTRATAÇÃ DE SERVIÇOS DE ENFERMAGEM PARA O REFERIDO HOSPITAL (ENFERMEIROS E TÉCNICOS DE ENFERMAGEM). OITIVA PRÉVIA. NÃO AFASTAMENTO DE TODOS OS REQUISITOS ENSEJADORES DA CAUTELAR. ADOÇÃO DA CAUTELAR SUSPENSIVA. FIXAÇÃO DE PRAZO PARA AS MANIFESTAÇÕES DE MÉRITO. REFERENDO. 1. O Plenário ou o relator, em caso de urgência, de fundado receio de grave lesão ao erário, ao interesse público, ou de risco de ineficácia de decisão de mérito, poderá, de ofício ou mediante provocação, adotar medida cautelar, com ou sem prévia oitiva da parte, determinando, entre outras providências, a suspensão do ato ou do procedimento impugnado, até que o Tribunal decida sobre o mérito da questão suscitada, nos termos do art. 45 da Lei 8.443/1992. 2. O despacho do relator que adota a cautelar deve ser submetido ao Plenário para referendo, nos termos do art. 276, § 1º, do RI/TCU.

DENÚNCIA (DEN)

Secretaria de Controle Externo de Aquisições Logísticas (Selog).

Trago à deliberação deste Plenário Despacho que adotei concedendo medida cautelar com vistas que o Hospital Central do Exército suspenda o andamento do Pregão Eletrônico 108/2021 e os atos dele decorrentes até que o Tribunal delibere sobre o mérito desta denúncia.
2.	A matéria tem origem em expediente nominado como representação, porém conhecido por este Relator como denúncia formulada por cidadão que aponta a existência de diversos indícios de irregularidades na condução do procedimento, conforme relatório precedente e demais peças processuais destes autos (vide, e. g. peça 14) . 
3.	Após a realização de oitiva prévia, mantiveram-se parte dos indícios de irregularidades apontados, conforme instrução da Selog, verificando-se o enquadramento da situação aos requisitos ensejadores da tutela de urgência (fumus boni juris e periculum in mora) . 
4.	Os fundamentos para a adoção da medida cautelar encontram-se devidamente indicados no Despacho que proferi, transcrito no relatório precedente, baseados em análise preliminar da matéria empreendida pela Selog, consoante instrução de peça 44.
5.	Como sabido, nos termos do art. 276 do Regimento Interno o Plenário ou o relator, em caso de urgência, de fundado receio de grave lesão ao erário, ao interesse público, ou de risco de ineficácia de decisão de mérito, poderá, de ofício ou mediante provocação, adotar medida cautelar, com ou sem prévia oitiva da parte, determinando, entre outras providências, a suspensão do ato ou do procedimento impugnado, até que o Tribunal decida sobre o mérito da questão suscitada, nos termos do art. 45 da Lei 8.443/1992.
6.	Todavia, o despacho do relator que adota a cautelar deve ser submetido ao Plenário para referendo, nos termos do art. 276, § 1º, do RI/TCU, razão pela qual o trago, nesta oportunidade, à deliberação deste Colegiado.
Dessarte, ante as razões de decidir apresentadas no relatório precedente e com fundamento no art. 276, § 1º, do Regimento Interno do TCU, manifesto-me por que seja adotado o acórdão que ora submeto à apreciação deste Colegiado. 
TCU, Sala das Sessões, em 9 de fevereiro de 2022.
AUGUSTO SHERMAN CAVALCANTI 
Relator